【裁判字號】    89,判,3118
【裁判日期】    891109
【裁判案由】    綜合所得稅
【裁判全文】
最  高  行  政  法  院  判  決                  八十九年度判字第三一一八號
    原      告  甲○○
    被      告  財政部高雄市國稅局
    代  表  人  鄭宗典
右當事人間因綜合所得稅事件，原告不服行政院中華民國八十八年六月二十二日台八
八訴字第二四一五三號再訴願決定，提起行政訴訟。本院判決如左︰
    主  文
原告之訴駁回。
訴訟費用由原告負擔。
    事  實
緣原告民國八十一年度綜合所得稅結算申報，被告以其漏報取自國防部中山科學研究
院（以下簡稱中科院）之薪資所得新台幣（下同）二五七、○四○元，乃核定補徵稅
額二九、七二四元。原告不服，就取自中科院該薪資所得部分，申請復查結果，未獲
變更，提起訴願、再訴願亦均遭駁回，遂提起本訴。茲摘兩造訴辯意旨於次：
原告起訴意旨略謂︰一、本訴訟為新件，原告自得就憲法所賦於之訴訟權利，提起本
訴訟，無抗告之可言，先於陳明。二、就大院八十七年度判字第二○一九號判決理由
事項，對原告有利之部分，及行政命令生效日期之規定未參酌民國七十八年四月二十
九日行政院台七十八規字第一○九○四號函釋規定辦理，仍維原判，顯有違誤，乃提
出原告免於追課五年稅之主張。復依稽徵機關之答辯：『況財政部台灣省北區國稅局
於八十二年間派員前往中科院調查瞭解結果，其支付中科院非軍職人員之品位加給及
技術津貼確係按月給付方式，復經中科院．．．等語。足見中科院給付非軍職人員之
品位加給及技術津貼之所得屬經常性補助費云云；其中明顯述及稽徵機關承認系爭品
位加給及技術津貼為經常性研究補助費，則依第四條第八款之規定自屬免稅範圍。又
如依所得稅法第十四條第一項第三類「薪資所得．．．及依第四條規定免稅之項目不
在此限」之規定，復無扣繳憑單，原告當年自不負申報義務。三、依大院判決八十七
判例第二○一九號判決主文理由事項：「而首揭所得稅法之規定也一直未變，僅補充
解釋該稅法之行政院及財政部函函釋變更．．．』明確表示大院之評事亦同意財政部
六十八台財稅三八五○一號及行政院八十四台財三七○○七函確為補充法律解釋。並
且由徵免原則變更為徵稅確立，則依行政院七十八年四月二十九日行政院台七十八規
字第一○九○四號函第二項『至如行政機關本於職權就法規條文未規定事項所作之補
充規定，應自補充規定下達日生效，亦經本院七十一年三月二十四日台七十一財字第
四五四七號函釋有案．．．』之規定；本件系爭品位加給、技術津貼遲至八十四年台
財三七○○七號函始補充解釋確立應予繳稅，自不應產生追溯問題，合該指明。依上
開說明，原告懇請大院依法判決財政部追溯五年違背法令，並撤銷原處分。
被告答辯意旨略謂︰一、按「個人綜合所得總額，以其全年左列各類所得合併計算之
：．．．第三類：薪資所得：凡公、教、軍、警、公私事業職工薪資及提供勞務所得
者：一、薪資所得之計算，以在職務上或工作上取得之各種薪資收入為所得額。二、
前項薪資包括：薪金、俸給、工資、津貼、歲費、獎金、紅利、各種補助費及按月或
按年分期給付之退休金或養老金．．．」「左列各種所得，免納所得稅：．．．八、
中華民國政府或外國政府、國際機構、教育、文化、科學研究機關、團體或其他公私
組織，為獎勵進修、研究或參加科學職業訓練而給與之獎勵金及碰究考察補助費等。
但受領之獎學金或補助費，如係為授與人提供勞務所取得之報酬，不適用之。」「一
、凡依職級按月定額發給者，應屬各該研究人員之薪資所得，應於給付時依法辦理扣
繳，所得人並應於年度結算申報時合併申報課稅。二、如係按研究計劃個案給付，並
非通案按職級按月給付者，則為研究補助費，依法可免納所得稅。三、如屬第一種情
形，中科院以往未依法扣繳，所得人以往年度亦未申報納稅者，應即請中科院轉知各
所得人自行向稽徵機關補報並補繳應納稅款，可免予處罰。自六十九年一月起，中科
院應於給付時依法扣繳，所得人應於每年度終後合併申報綜合所得稅。四、本案經報
奉行政院六十八年十一月八日台六十八財第一一二○四號准予備查在案。」分別為行
為時所得稅法第十四條第一項第三類、同法第四條第八款所明定及財政部六十八年十
一月三十日台財稅第三八五○一號函釋在案。又「中科院給付非軍職人員之科技品位
加給暨技術津貼，免扣繳所得稅一案，與現行法令規定不符，奉示：本案應依法課徵
所得稅．．．」，為行政院祕書長八十四年十月十七日台八十四年財三七○○七號函
釋在案。二、本件原告為中科院非軍職員工，八十一年度領取中科院薪資所得中有二
五七、○四○元屬「科技品位加給」或「技術津貼」，為原告所不爭。而查系爭「科
技品位加給」或「技術津貼」自始即屬薪資所得，即應依法合併申報繳稅，故本件原
告非所訴因變更免徵而追課。按法令之解釋，其效力溯自被解釋之法條生效之日，本
局依法辦理補徵並未逾稅捐稽徵法第二十一條所定該課期間，所訴不溯既往，五年免
予追繳，於法無據，（類此案件業經大院八十五年度判字第三一七五號、八十六年度
判字第一二號、第七五號等判決駁回在案），遞經訴願、再訴願等均持相同見解，原
告仍執前詞，難認有理由。三、至對系爭金額仍執詞為免稅所得，並訴稱無扣繳憑單
，自無負申報義務一節，查系爭「科技品位加給」或「技術津貼」之所得性質為薪資
一項，已經財政部六十八年十一月三十日台財稅字第三八五○一號函明釋在案。不因
扣繳義務人未依法辦理扣繳而視同免稅所得，原告所稱顯係誤解，請予駁回。
    理  由
按中華民國政府或外國政府，國際機構、教育、文化、科學研究機構、團體，或其他
公私組織，為勵進修、研究或參加科學或職業訓練而給與之學金及研究、考察補
助費等所得，免納所得稅。但受領之學金或補助費，如係為授與人提供勞務所取得
之報酬，不適用之，為行為時所得稅法第四條第八款所規定。又凡公、教、軍、警、
公私事業職工薪資及提供勞務者之所得，為薪資所得，該項所得之計算，以在職務上
或工作上取得之各種薪資收入為所得額；前項薪資包括薪金、俸給、工資、津貼、歲
費、金、紅利、各種補助費及按月或按年分期給付之退休金或養老金。但為雇主之
目的，執行職務而支領之差旅費、日支費及加班費不超過規定標準者，及依同法第四
條規定免稅之項目，不在此限，復為同法第十四條第一項第三類所明定。本件原告八
十一年度綜合所得稅結算申報，被告初查以其漏報取自中科院之薪資所得二五七、○
四○元，乃核定補徵稅額二九、七二四元。原告不服，以系爭所得係研究補助費，依
行為時所得稅法第四條第八款規定，應屬免稅所得，且系爭所得係依研究計畫專案申
請及依各員工參與程度分別計算發放，並非定額給付，於會計上採按月給付僅屬權衡
變通辦法，其性質符合財政部六十八年十一月三十日台財稅字第三八五○一號函釋，
稽徵機關逐年至中科院查閱相關會計資料，亦對系爭所得未予扣繳一節未予置理，中
科院據以認定系爭研究補助費係屬免稅所得，應屬合法、適當，稽徵機關於經過數年
後始為應稅主張，有違信賴原則云云。申經復查結果，以原告為中科院非軍職員工，
八十一年度領取自中科院薪資中之二五七、○四○元屬品位加給，係每月按級定額領
取之經常性研究補助費核屬提供勞務之報酬，為薪資所得，自應依法合併申報繳稅，
原核定並無不合，乃未准變更。原告起訴主張：系爭品位加給及技術津貼屬經常性研
究補助費，為免稅，原告當年度復無扣繳憑單，無申報義務。又系爭所得應稅，始自
行政院台八十四財三七○○七號函變更以往免稅之函釋，應自該函發布後始生效，被
告溯及既往課稅，違背法令云云。惟按諸首引所得稅法規定，已明示薪資所得之定義
，凡公教、軍、警、公私事業職工薪資及提供勞務之所得，均屬之。此項薪資所得除
法定免稅者外，均屬應稅之個人綜合所得。查系爭所得係原告以中科院非軍職員工身
分而領受之品位加給或技術津貼，雖以研究補助費為名，但並非因參與研究投入心力
而獲致，而是如中科院其他非軍職人員實際上領受「品位加給」或「技術津貼」之情
形，無論配屬之單位參與不同研究計畫，均依該院所訂「科技人員品位加給支給標準
表」、「技術員薪給標準表」之等級，每月按級定額領取。足見中科院發給此項品位
加給或技術津貼係如薪資般，人人可得，以其為中科院服勤務之故，即屬因提供勞務
所取得之報酬，依所得稅法第四條第八款但書規定，不在免稅範圍。依同法第十四條
第一項第三款，第十三條規定，自應列報為個人綜合所得總額，課徵綜合所得稅，原
告僅以系爭所得以研究補助費為名發給，即謂免稅，自非可採。又按租稅法律主義，
乃課稅原則之一，課稅固應有法律依據，免稅亦同。此觀諸所得稅法就免稅所得採列
舉規定，非該法所定免稅之所得，均應核課所得稅（第二、三條）等情，亦可窺知。
系爭所得依法應稅，已如上述，縱稽徵機關久未課稅，並不能認有免稅之默示，否則
無異認行政不作為得創設免稅內容，殊與租稅法律主義有違。財政部六十八年台財稅
三八五○一號函釋在於說明如何合於應稅免稅之情形，行政院八十四年台財三七○○
七號函釋，在於說明品位加給免稅不符合稅法規定之情形，均屬對於首引稅法原意所
為之闡釋，既非也不能確立應稅或免稅原則，不生應自該函發布後始適用之問題。參
照司法院釋字第二八七號解釋，自法規生效日有其適用，被告援用之，無追溯課稅之
違法可言。本案為所得稅之核課，與有無經扣繳義務人扣繳稅款，原告僅得以扣繳稅
款抵付應納稅款（抵付有餘則退稅）之情形不同，尚不能認未經扣繳，應向扣繳義務
人追繳，不得逕向原告課稅。原告既有應稅所得，即應依法申報，其主張無扣繳憑單
，無申報義務云云，並不可採。又被告僅消極的未予核課，其課稅要件仍然存在，未
予原告有任何免稅之利益，無信賴基礎事實，不成立信賴保護原則。既未逾核課期間
，被告予以核課，與法無違。從而被告復查決定維持原核定依首揭規定補徵原告稅款
二九、七二四元，一再訴願決定遞予維持，均無違誤。原告起訴意旨難謂有理，應予
駁回。
據上論結，本件原告之訴為無理由，爰依行政訴訟法施行法第二條、行政訴訟法第九
十八條第三項前段，判決如主文。
中    華    民    國     八十九      年     十一     月       九        日
                    最 高 行 政 法 院  第 一 庭
                                審 判 長 法  官      黃  綠  星
                                         法  官      彭  鳳  至
                                         法  官      蔡  進  田
                                         法  官      黃  璽  君
                                         法  官      廖  宏  明
右  正  本  證  明  與  原  本  無  異
                                         法院書記官  邱  彰  德
中    華    民    國     八十九      年     十一     月       十        日


司法院資訊處製作；財團法人民間司法改革基金會備份。
